臺灣高等法院臺南分院刑事判決
上　訴　人　臺灣臺南地方法院檢察署檢察官
上　訴　人
即　被　告　乙○○
上列上訴人因被告重利案件，不服臺灣臺南地方法院93年度易字
第696號中華民國93年11月5日第一審判決（起訴案號：臺灣臺南
地方法院檢察署93年度偵字第6159號），提起上訴，本院判決如
下：
    主  文
上訴駁回。
    事  實
一、乙○○基於乘他人急迫貸以金錢而取得與原本顯不相當重利
    之概括犯意，乘丙○○、甲○○急需用錢週轉之際，先於民
    國（下同）93年2月2日，在臺南市○○路237號住處，貸與
    丙○○借款1筆新臺幣（下同）20,000元，復於93年2月7日
    及同年2月29日，在上址，貸與甲○○借款2筆，分別為20,0
    00元及10,000元，均約定利息為每5日為1期，每期10,000元
    收取1,000元，即相當於月息60分之計算方式收取利息，換
    算後為週年利率百分之730之與原本顯不相當之重利。丙○○、甲○○並依乙○○要求，除交付其2人之國民
    本（丙○○之國民
    行取回）外，另由丙○○簽發面額20,000元之本票2紙，甲○○簽發面額20,000元、10,000元之本票各2紙供乙○○收
    執，以為債務之擔保。其後丙○○、甲○○即依約共同以現
    金向乙○○支付利息，先後共計30,000餘元，乙○○因此收
    取與原本顯不相當之重利。嗣於93年3月8日上午12時30分，
    臺南市警察局第6分局員警持臺灣臺南地方法院核發之搜索
    票，執行搜索乙○○前開住處時，在該處1樓辦公桌抽屜內
    及2樓辦公室內，分別查獲甲○○、丙○○簽發之前開本票
    共6張與甲○○之國民
二、案經臺南市警察局第六分局報告臺灣臺南地方法院檢察署檢
    察官偵查起訴。
    理  由
一、訊據被上訴人即被告乙○○固坦承於93年2月2日，在臺南市
    ○○路237 號住處，貸與被害人丙○○借款1筆，復於93年2
    月7日及同年2月29日，在上址，貸與被害人甲○○借款2筆
    ，且丙○○、甲○○曾簽發本票及交付國民
    擔保之事實，惟仍矢口否認有何前揭重利不法犯行，並辯稱
    ：伊與丙○○、甲○○本係朋友關係，其等當時在第六分局
    所作筆錄是警察誘導訊問所致，若其等不為如此之供述，警
    方便視其等與伊為同夥，所以其等才會那樣說，另伊雖有借
    錢與丙○○、甲○○，但並未約定利息，伊更未收取利息或
    取回本金，又丙○○、甲○○之國民
    願留在伊處，至於本票，是伊因不知道其等住在哪裡，所以
    才叫丙○○、甲○○簽發本票，伊絕無收取重利之不法犯行
    ；又伊提出本票兩紙影本可以證明甲○○經常在外面借貸，
    其等並沒有輕率、無經驗，黃欣怡、甲○○說的利息是對的
    ，但這是其等向伊講要給伊這些利息，不是伊向其等要這些
    利息，而且其拿給伊的利息等於是用伊的本金還給伊而已云
    云。經查：
（一）被告乙○○如何於前揭時、地，乘被害人丙○○需款急迫
      之際貸以20,000元，並約定利息為每5日為1期，每期10,0
      00元收取1,000元，嗣由被害人丙○○與甲○○共同交付
      利息三萬餘元與被告乙○○，被告乙○○因而取得與原本
      顯不相當之重利等犯行，迭據被害人丙○○於警詢、偵查
      及原審審理時指訴綦詳，其於：
    1.93年4月28日警詢時指稱：「（你於何時？何地？向乙○○借錢？每次借多少錢？利息如何計算？約定何時還錢？
      ）我只向乙○○借1次錢，係於93年2月2日21時左右，在
      臺南市○○路237號向乙○○借20,000元，利息計算是每5
      天算1期（即5天繳1次利息），借20,000元每5天的利息是
      2,000元，沒有約定何時還錢，我尚未還過本金，我只有
      每天交給乙○○二千元之利息。」、「（既然知道乙○○
      對你放高利貸，為何還要向他借錢？乙○○是否知道你借
      錢之用途？）因為我非常急迫需用錢，我有告訴乙○○因
      為我急需錢來還朋友。」、「（你既然只向乙○○借20,0
      00元，為何要簽發2張共計40,000元之本票？是否有以其
      他物品質押？）因為乙○○說這是對他的保障，如果我把
      錢還清了，他就會把本票還給我，本來還拿
      但是我已經拿回來了，因為我跟他說我被搶劫，需要身分
      證去補辦一些證件，所以他才還給我。」、「（你自93年
      2月2日向乙○○借新臺幣20,000元後，共還了幾期利息，
      共多少錢？）我忘記了，但是我每5天即還1次利息‥‥‥
      」等語（見臺南市警察局第六分局南市警6刑偵字第0466
      號卷第8頁反面、第9頁，本卷下稱警卷）
    2.93年6月24日檢察官偵查中證稱：「（如何知乙○○有在
      放款？）因缺錢，問朋友，透過朋友介紹才知道。」、「
      （為何缺錢到要向乙○○借錢？）錢被搶走了，搶了二、
      三萬元，那些錢是要還給朋友的。」、「（何時向乙○○
      借錢？）今年2月上旬，確實日期忘了。」、「（向乙○○借幾次？借多少？）一次20,000元。」、「（在何處向
      他借？）在國民路那邊。」、「（你向乙○○借錢之前是
      否知道他有收利息？）我先以電話與乙○○聯絡，他有告
      訴我說是要收利息的，電話是我朋友給我的。」、「（與
      他借錢有無抵押何物？）
      00元要寫多少本票？）20,000元就要寫20,000元2張。」
      、「（利息如何算？）10,000元，1000元，5天1期。」、
      「（你共繳多少利息給他了？）我與男朋友加起來三萬多
      元。」、「（利息何人繳？）都是我與男朋友一起拿過去
      ，所以利息都一起算。」「（你
      我後來要辦健保卡需要
      給我。」等語（見臺灣臺南地方法院檢察署93年度偵字第
      6159號卷第12頁至第14頁，本卷下稱偵查卷）。
    3.93年10月21日在原審審理時證稱：「（為何介紹認識乙○○？）因為當初我被搶劫，我本來要跟幸豐週轉，他說沒
      錢，介紹我向乙○○借錢。」、「（何時去找過乙○○？
      ）只有還利息的時候，其他沒有去找過乙○○。」、「（
      向乙○○共借多少錢？）20,000元，‥‥‥」、「（5天1
      期，10,000元1,000元的利息，是誰告訴你們利息這麼算
      的？）是乙○○說的。」、「（有簽兩張本票？）是。」
      、「（本來還押
      、「（你們是在國民路237號向乙○○借錢的？）是。」
      、「（乙○○的利息那麼高，為何要借？）因為要還債款
      的錢被搶了，要還人家，所以才暫時應急。」等語（見臺
      灣臺南地方法院93年度易字第696號卷第47頁至第50頁，
      本卷下稱原審卷）。
（二）被告乙○○如何於前揭時、地，乘被害人甲○○需款急迫
      之際貸以借款2筆，分為20,000元及10,000元，並約定利
      息為每5日為1期，每期10,000元收取1,000元，嗣由被害
      人甲○○與丙○○共同交付利息三萬餘元與被告乙○○，
      被告乙○○因而取得與原本顯不相當之重利等犯行，迭據
      被害人甲○○於警詢、偵查及原審審理時指訴甚詳，其於
      ：
    1.93年4月28日警詢時指稱：「（你於何時？何地？向乙○○借錢？共借幾次？每次借多少錢，利息如何計算，約定
      何時還錢？）我向乙○○借2次錢，第1次係於93年2 月7
      日凌晨1時左右，在臺南市○○路237號向乙○○借20,000
      元，第2次93年2月29日17時許，也是在臺南市○○路237
      號向乙○○借錢，利息是每5天為1期，每期10,000元需繳
      1,000元之利息，沒有約定何時需還錢，但是在未還本金
      之前都需繳利息‥‥‥。」、「（既然知道乙○○對你高
      利貸放，為何還要向他借錢，乙○○是否知道你借錢之用
      途？）因我缺錢，急迫需要用錢，所以才會向乙○○借高
      利貸，我有告訴乙○○，我急需要用錢來幫我女友還債。
      」、「（既然你只向乙○○借30,000元，為何要簽發4張
      面額共計60,000元之本票，還要以
      國靜說的。」、「你自93年2月7日向乙○○借錢後，共償
      還多少利息？）我連我女友丙○○所借的20,000元利息一
      起還，大約還了約三萬餘元。」、「（你向乙○○借錢時
      ，是否事先扣除利息？借10,000元，實拿多少錢？）原本
      乙○○有說要先扣除利息，但是我跟他說真的很需要用到
      錢，他才說本金還清後再扣。」等語（見警卷第6頁反面
      至第7頁反面）。
    2.93年6月24日檢察官偵查中證稱：「（放錢的人是誰？）
      乙○○。」、「（你共向他借幾次？）2次，1次20,000元
      ，1次10,000元。」、「（他如何放款？）地點是他家，
      在國民路，借20,000元他就拿20,000元給我，並沒有預扣
      ，簽20,000元本票2張交給他，如借10,000元，即是10,00
      0元本票2張，只押
      算？）5天為1期，借10,000元算1,000元利息，但因我女
      朋友也有借錢，他就與我們一起算，就變成要繳5,000 元
      利息。」、「（這話怎麼說）她第一次被搶皮包，搶走30
      ,000元後，是先以她名義向乙○○借錢，她借了20,000元
      ，因為他告訴我說錢不夠用，所以我才出面借20,000元來
      幫她，因為利息很重，我就向朋友借錢來繳乙○○之利息
      ，後來朋友向我催討，所以我只好又向乙○○借10,000元
      來還朋友。」、「（丙○○借款部分，何人繳利息？）後
      來乙○○把我們二人的債都算一起，所以我們共同籌錢來
      繳利息，是我們一起拿去繳納的。」等語（見偵查卷第11
      、12頁）。
    3.93年10月21日在原審審理時證稱：「（與被告是何關係？
      ）朋友介紹借錢和被借錢之間的關係。之前不認識被告，
      經過在KTV認識名字叫幸豐的朋友介紹才認識被告。我先
      跟名字叫幸豐的聯絡，他給我乙○○手機號碼，叫我自己
      去跟乙○○借錢。」（見原審卷第46頁），並結證其前開
      警詢及偵查中供述因需款急迫，而於前揭時、地，向被告
      乙○○借貸二筆款項，分別為20,000元及10,000元，並約
      定利息為每5日為1期，每期10,000元收取1,000元，且除
      需交付國民
      00元之本票各2紙供乙○○收執，以為債務擔保，嗣由其
      與丙○○共同交付二人借款共計本金50,000元之利息三萬
      餘元與被告乙○○等情屬實（見原審卷第45頁）。
（三）被告乙○○就何以借款與被害人丙○○、甲○○二人乙節
      ，先於93年3月8日警詢時供稱：被害人丙○○、甲○○二
      人，係透過朋友介紹，伊才會借錢給他們（見警卷第2頁
      ）；惟於93年5月22日警詢中則供稱：被害人丙○○、甲○○二人，係透過朋友介紹認識，並在伊開設的公司兼差
      上班，一段時日後，分別向伊借錢，‥‥‥且與被害人甲○○已認識半年，‥‥‥當他是自己的弟弟才同意借錢與
      伊（見警卷第3頁反面、第4頁反面）；然於同次警詢中又
      供陳：完全不認識被害人丙○○，與被害人甲○○亦無深
      交，因對甲○○、丙○○二人住所不了解，才要求其二人
      交付國民
      健保IC卡而向伊把她
      ）。另於93年10月21日原審審理時則自承：被害人丙○○
      、甲○○來借錢時，伊有告訴其等公司的住址，又伊對被
      害人甲○○的背景不熟，又不知被害人丙○○、甲○○二
      人住居何處，被害人丙○○、甲○○才會堅持留下國民身
      分證（見原審卷第51、54頁）各云云。又被告就是否親自
      交付借款與被害人丙○○、甲○○二人，並收取利息，先
      於93年5月22日警詢時供稱：是伊親自拿錢借與被害人丙○○、甲○○二人的，且因係認識的朋友，所以未向其二
      人收取利息（見警卷第5頁、第3頁反面）；惟於93年10月
      21日原審審理時則翻異前詞改稱：是伊拿本金給「幸豐」
      的人轉交給被害人丙○○、甲○○二人，另利息的部分，
      則是由「幸豐」的人與被害人談的，被害人是將利息交付
      與該「幸豐」的人，惟伊未自該「幸豐」的人收受該利息
      ，均由「幸豐」的人花用，「幸豐」的人已經不知去向（
      見原審卷第53頁、第55頁）各云云。綜觀被告前揭供述，
      其就何以借款與被害人二人及是否親自交付借款與被害人
      二人，並收取利息等情，前後所供不一。則被告所辯：基
      於朋友情誼才同意不收利息借款，是否屬實，已非無疑。
（四）被害人丙○○、甲○○二人前揭警詢、偵查及原審審理時
      之供述內容，就借款緣由、借款擔保、利息計算方式及借
      款償還等情節互核一致，足見其等供述之可信度極高，再
      參以被告乙○○坦承於前揭時、地，確曾借款與被害人丙○○、甲○○，且其二人確曾簽發本票及交付國民
      原本以供擔保之事實及曾於原審審理時自承：丙○○、甲○○會向伊借錢，應該是伊規定比較沒有那麼硬，一定有
      比較特殊的原因，若是被害人無錢可資清償是可以談的，
      伊不會暴力討價等語（見原審卷第51頁），再者，丙○○
      、甲○○與被告素無仇怨，已據其等於警詢中陳明（見警
      卷4頁反面、6、8頁），並於偵查中及原審審理時復具結
      在卷（見原審卷第58、58之1頁），其二人既與被告無何
      怨隙，當無甘冒刑法偽證罪責，虛詞誣指被告之理。且其
      二人前開證述之情節，復核與常情相符。況且被告於本院
      準備程序時對於被告有借款兩萬元給丙○○，借款兩萬元
      、壹萬元給甲○○，丙○○、甲○○有按照五天一期，每
      期一萬元算一仟元的利息，陸續交付壹萬八千元的利息，
      丙○○、甲○○二人有交付國民
      丙○○兩萬元的兩張、甲○○壹萬、兩萬各兩張）給被告
      等節，列為不爭執之事項（本院94年3月11日準備程序筆
      錄第4頁），此外，並有臺灣臺南地方法院刑搜字第00358
      9號搜索票1紙、搜索扣押筆錄1份、臺南市警察局第6分局
      扣押物品目錄表1紙及扣押書2紙（見警卷第10至14頁），
      及前開丙○○簽發之本票2紙、甲○○簽發之本票4紙及甲○○之國民
      16、28頁），堪認被害人丙○○、甲○○二人前揭警詢、
      偵查及原審審理時之指訴與事實相符，足堪採憑。
（五）被害人丙○○因欲清償他人債款之款項遭搶，被害人甲○○則因為替其女友即被害人丙○○清償欠款，而需款急迫
      ，始以簽發本票及質押國民
      貸金錢以資週轉，已如前述。又核諸被害人丙○○、甲○○向被告借貸金錢週轉，均約定利息為每5日為1期，每期
      10,000元收取1,000元，即相當於月息60分之計算方式收
      取利息，利息每日即高達200元，經換算後週年利率高達
      730%（200/10000×365＝730 %），遠高於民法第205條規
      定之法定最高利率即週年利率百分之20達數十倍之多，且
      相較於目前銀行及一般民間放款利率，亦過於懸殊，衡諸
      目前社會經濟情況，被告係取得與原本顯不相當之重利明
      確。亦顯見被害人二人均係因丙○○財物被搶，短時間須
      款急迫，致不得已向被告借款而允以重利，觀之被告收取
      之利息甚重，被害人若非急迫，豈甘於忍受年息730%重利
      ，足認被告係趁人急迫始為借貸甚明。至被告於本院提出
      本票兩紙影本證明甲○○經常在外面借貸，其等並沒有輕
      率、無經驗云云，然重利罪所謂乘他人「急迫」、「輕率
      」或「無經驗」，三者不必兼備，有一於此，犯罪即屬成
      立，難謂甲○○曾在外借貸遽認其無急迫之情事。此部分
      不足為被告有利之認定。
（六）綜右所述，被告前揭所辯，顯係事後卸責之詞，不足採信
      ，本件事證明確，被告犯行堪以認定。
二、核被上訴人即被告乙○○所為，係刑法第344條之重利罪。
    其先後3次犯行，時間緊接，犯罪構成要件相同，顯係基於
    概括之犯意反覆為之，為連續犯，應依刑法第56條之規定以
    1罪論，並依法加重其刑。
三、原審以被告犯行事證明確，因予適用刑法第344條之規定，
    並審酌被告其犯罪之動機、目的、手段，智識程度，家庭狀
    況，趁人急迫巧立名目圖得重利，犯罪後矢口否認犯行未見
    悔意等一切情狀，量處有期徒刑6月，如易科罰金，以300元
    折算1日，並敘明扣案被害人丙○○簽發之本票2紙、被害人
    甲○○簽發之本票4紙及被害人甲○○之國民
    ，僅係供借款之擔保而已，被害人既得清償借款而依法請求
    返還，其所有權仍屬被害人所有，並非被告所有，非屬被告
    犯罪所得之物（最高法院92年度臺非字第280號判決意旨參
    照），不符沒收之要件，不予宣告沒收。本院經核並無不當
    ，量刑亦稱妥適。公訴人上訴意旨稱，原審法院就被害人甲○○於警詢時出具之申請代保管單未向當事人宣讀或告以要
    旨及審判長於辯論後未予當事人就科刑範圍表示意見之機會
    ，其訴訟程序均有違法云云。然依據卷內訴訟資料，被告於
    警詢、檢察官偵查及原審，俱未曾否認其遭警查獲扣押甲○○國民
    審法院審理時已就警卷內之搜索扣押筆錄、扣押物品目錄表
    、扣押書等書證提示並告以要旨，訊問被告意見，被告俱答
    「沒有意見」，有原審審判筆錄記載可按（警卷第51頁），
    而警方於扣押甲○○國民
    申請代保管單附卷存證（警卷第21頁），是該申請代保管單
    僅屬發還之證明文件，是原審所提示扣押書之效用，與提示
    發還甲○○國民
    復未引用為認定被告有罪之證據，是以縱未將申請代保管單
    宣讀或告以要旨，與被告之訴訟程序無影響，尚難指為違法
    ；又原審未依刑事訴訟法第28 9條第3項規定予當事人就科
    刑範圍表示意見，該訴訟程序雖有疏漏，然查被告於審判長
    問其有何辯解時？被告答稱我確實沒有重利的行為，已表示
    為無罪的主張，而公訴人於上訴書內僅主張程序違法，並未
    主張原審量刑有何不當，顯見原審所為科刑為公訴人所能接
    受，則原審法院雖未特別踐行此項規定，於被告所受科刑範
    圍無何影響，尚難作為撤銷改判之理由，公訴人據以提起上
    訴及被告猶執前詞否認犯罪，均無理由，應予駁回。
四、被告經合法傳喚，無正當理由不到庭，不待其陳述逕行判決
    。
據上論斷，應依刑事訴訟法第368條、第364條、第371條，判決
如主文。
本案經檢察官邱克斌到庭執行職務。
中　　華　　民　　國　　94　　年　　4 　　月　　14　　日
                  刑事第二庭    審判長法　官　葉居正
　                                    法　官　莊俊華
　                                    法　官　高明發
以上正本證明與原本無異。
不得上訴。
　　　　　　　　　　　　　　　　　　　書記官　陳淑貞
中　　華　　民　　國　　94　　年　　4 　　月　　15　　日
附錄法條：
刑法第344條：
乘他人急迫、輕率或無經驗貸以金錢或其他物品，而取得與原本
顯不相當之重利者，處一年以下有期徒刑、拘役或科或併科一千
元以下罰金。
